【裁判字號】    90,重訴,17
【裁判日期】    900815
【裁判案由】    所有權回復
【裁判全文】
臺灣宜蘭地方法院民事判決  九十年度重訴字第一七號
    原      告  戊○○
    被      告  丙○○
    訴訟代理人  甲○○
    被      告  乙○○
    訴訟代理人  丁○○○
右當事人間請求所有權回復事件，本院判決如左：
    主    文
原告之訴駁回。
訴訟費用由原告負擔。
    事    實
甲、原告方面：
一、聲明：
（一）請求塗銷被告丙○○就坐落宜蘭縣冬山鄉○○段第六九二地號、六八九地號、
      六六三地號、六六四地號土地之所有權人登記，並將上開土地所有權人回復登
      記為原告。
（二）請求塗銷被告乙○○就坐落宜蘭縣冬山鄉○○段第六三四地號、六三八地號、
      六六五地號土地之所有權人，並將上開土地所有權人回復登記為原告。
二、陳述：
（一）被告丙○○就坐落宜蘭縣冬山鄉○○段第六九二地號、六八九地號、六六三地
      號、六六四地號土地及被告乙○○就坐落宜蘭縣冬山鄉○○段六三四地號、六
      三八地號、六六五地號土地（土地部分下稱系爭七筆土地），其所有權於臺灣
      光復、日本政府投降國民政府時，即已喪失，而於光復後國民政府辦理土地總
      登記時，系爭土地之真正所有權人即原告尚未登記，被告二人卻趁機將系爭七
      筆土地分別登記為渠等所有，致真正權利人即原告無法登記為所有權人，於原
      告向地政機關提出更正申請，亦無法更正登記。爰依民法第七百六十七條及土
      地法第六十九條規定，起訴請求塗銷被告二人就系爭七筆土地之所有權登記，
      並將系爭七筆土地回復登記為原告所有。
（二）被告二人喪失系爭七筆土地之所有權，係因依土地法第五十一條、第三十條、
      第一百零六條及耕地三七五減租條例第一條等之規定，農地農有為國家之政策
      ，故於日本投降後，被告二人之所有權即喪失，應由佃農即原告取得所有權，
      被告竟趁機登記為渠等所有，又向原告收租，顯然不該。
三、證據：提出宜蘭縣羅東地政事務所九十年一月三十一日九十羅地一（18）字第八
          四九號函一件、土地登記謄本七件。
乙、被告方面：
一、聲明：均稱請求駁回原告之訴。
二、陳述：均稱
（一）系爭七筆土地一直分別為被告二人所有，其間並無移轉予他人之情事。
（二）系爭七筆土地原係原告之父羅阿成承租，原告繼承後亦有繳納租金，但後來拒
      繳，竟自稱是所有權人。
三、證據：提出土地所有權狀七件、土地登記簿謄本四件、地價稅繳款書、租賃契約
          、農地重劃區土地所有權人原有土地與新分配土地對照清冊各一件。
丙、本院依職權向宜蘭縣羅東地政事務所調閱系爭七筆土地自日據時代迄今土地登記
    （簿）謄本及農地重劃區土地所有權人原有土地與新分配土地對照清冊等資料。
    理    由
一、原告主張分別登記為被告所有之系爭土地，於臺灣光復、日本政府投降國民政府
    時，被告即已喪失所有權，而於光復後國民政府辦理土地總登記時，系爭七筆土
    地之真正所有權人即原告未為登記前，被告二人即趁機將系爭七筆土地分別登記
    為渠等所有，致真正權利人即原告無法登記為所有權人，於原告向地政機關提出
    更正申請，亦無法更正登記。爰起訴請求塗銷被告二人就系爭七筆土地之所有權
    登記，並將系爭七筆土地回復登記為原告所有。且農地農有為國家之政策，故於
    日本投降後，被告二人之所有權即喪失，應由佃農即原告取得所有權。被告則以
    系爭七筆土地自日據時代起即係渠等所有，被告係佃農，土地迄今均未曾移轉所
    有權予他人等語，資為抗辯。
二、本件原告雖主張其為系爭七筆土地之實際所有權人，然據兩造所提出之土地登記
    （簿）謄本所示，系爭七筆土地均確分別登記為被告二人所有，而原告實為系爭
    七筆土地之承租人，此亦為原告所不否認；另經本院向宜蘭縣羅東地政事務所調
    閱系爭七筆土地自日據時代迄今土地登記（簿）謄本及農地重劃區土地所有權人
    原有土地與新分配土地對照清冊等資料，系爭七筆土地之所有權確自日據時代以
    來，即分別為被告所有，且未曾自被告移轉予他人，亦未曾為政府所徵收或放領
    ，並無原告所指被告已喪失所有權之情事。至於我國土地法、耕地三七五減租條
    例等法律固有甚多關於保護耕地承租人之規定，然並非謂當然即剝奪土地所有權
    人之權利，而將土地之所有權移轉予承租人，原告之主張，於法顯屬無據甚明。
    從而，原告本於所有權人之地位，請求塗銷被告就系爭土地所有權之登記，並回
    復登記為原告所有，為無理由，應予駁回。
三、至原告另以土地法第六十九條為請求之依據，惟按該條規定：「登記人員或利害
    關係人，於登記完畢後，發見登記錯誤或遺漏時，非以書面聲請該管上級機關查
    明核准後，不得更正。」，乃係關於地政登記人員於登記錯誤或遺漏時之更正程
    序之規定，原告若認登記有錯誤或遺漏，自應向地政機關提出申請，由地政機關
    依相關規定處理，原告據以向法院請求，容有誤會，併予敘明。
四、本件事證已臻明確，兩造所為其餘主張陳述及所提出之證據，經審酌認均與本件
    之結論無礙，爰不一一論列，併予述明。
五、結論：原告之訴為無理由，依民事訴訟法第七十八條，判決如主文。
中      華      民      國    九十      年      八      月      十五    日
                                臺灣宜蘭地方法院民事庭
~B法      官  張軒豪
右為正本係照原本作成。
如對本判決上訴，應於判決送達後廿日內向本院提出上訴狀。(應附繕本)
中      華      民      國    九十      年      八      月       十七   日
~B法院書記官  莊錫聰


司法院資訊處製作；財團法人民間司法改革基金會備份。
